臺灣士林地方法院民事判決　96年度簡上字第78號
上　訴　人　甲○○
訴訟代理人　周燦雄律師
　　　　　　蔡炳楠律師
被上訴人　　忠誠第一社區管理委員會
法定代理人　乙○○
訴訟代理人　林玠民律師
上列當事人間請求拆除地上物等事件，上訴人對於中華民國95年
12月18日本院士林簡易庭95年度士簡字第879 號第一審判決提起
上訴，本院於96年11月13 日言詞辯論終結，判決如下：
    主  文
上訴駁回。
第二審訴訟費用新台幣貳萬壹仟玖佰玖拾元由上訴人負擔。
    事實及理由
壹、程序方面
    按訴之變更或追加，非經他造同意，不得為之。但第255 條
    第1 項第2 款至第6 款情形，不在此限。民事訴訟法第446
    條第1 項定有明文。而民事訴訟法第255 條第1 項第3 款係
    就擴張或減縮應受判決事項之聲明者，得變更或追加。經查
    本件上訴人之上訴聲明為：原判決就其不利之部分廢棄；就
    上開廢棄部分，被上訴人應將設置台北市○○區○○段2 小
    段611-1 地號土地上如原判決附圖A1部分之地上物拆除，回
    復供通行之狀態，並不得以任何方式妨礙上訴人就同前小段
    613-1 、614 地號土地使用收益。嗣於訴訟中，因被上訴人
    已將該設置於系爭613-1 、614 地號土地上之地上物移至61
    1-1 地號土地上，故上訴人求為判決：被上訴人應將設置台
    北市○○區○○段2 小段611-1 地號土地上A1、A2、A 3 部
    分面積共11.05 平方公尺之地上物拆除，回復供通行之狀態
    ，並不得以任何方式妨礙上訴人就前述613-1 、614 地號土
    地使用收益。核其情形屬擴張應受上訴判決事項之聲明，依
    首揭法律規定，並無不合，自應准許。
貳、實體方面
一、上訴人起訴主張：上訴人及訴外人李道真共有之台北市○○
    區○○段二小段613-1 地號、614 地號土地，遭被上訴人占
    用，設立警衛室，經上訴人要求遷移，被上訴人竟將警衛室
    遷至前開土地唯一之出入口，即台北市○○段○○段611-1
    地號土地，妨害上訴人使用、進出前述613-1 、614 地號土
    地，且部分警衛室還占用613-1 、614 地號土地，被上訴人
    附設廁所之階梯，亦無權占用上訴人所有前述614 地號土地
    ，占用位置、面積分別如原判決附圖A2、A3、B 所示。爰依
    民法第767 條、第821 條規定，請求被上訴人將前述611-1
    地號土地上如附圖所示編號A1警衛室遷移，並將613-1 、61
    4 地號土地上如附圖所示編號A2、A3部分及614 地號土地上
    B 部分地上物拆除，將該土地返還予上訴人及全體共有人，
    被上訴人不得在通路上營建或其他妨阻上訴人就前述613-1
    、614 地號土地使用收益之行為。
二、被上訴人則以：警衛室設置於611-1 地號土地，該土地並非
    上訴人所有，對上訴人所有權亦無妨害；且上訴人土地後方
    有道路可直通中山北路，上訴人自己設置圍籬隔離，又將其
    本來面臨同前小段611 、677 地號道路地之系爭土地分割後
    出售他人建築，以至於出入道路變更，依民法第789 條之規
    定，其亦僅能向其所賣土地之第三人主張通行權，上訴人請
    求被上訴人將警衛室遷移以利其通行，屬權利濫用等語，資
    為抗辯。
三、本件原審對於上訴人之請求，判決被上訴人將如原判決附圖
    A2 、A3 、B 部分地上物拆除，將該部分土地返還予上訴人
    及全體共有人 (此部分未經被上訴人上訴，業已確定)， 而
    駁回上訴人其他請求，上訴人就敗訴部分聲明不服，因被上
    訴人於上訴程序中，將上開警衛室全部移至611-1 地號土地
    上，故上訴人求為廢棄原判決不利於上訴人之部分，並擴張
    聲明請求判命被上訴人應將設置台北市○○區○○段2 小段
    611-1 地號土地上A1、A2、A3部分面積共11.05 平方公尺之
    地上物拆除，回復供通行之狀態，並不得以任何方式妨礙上
    訴人就前述613-1 、614 地號土地使用收益。被上訴人則求
    為判決駁回上訴。
四、本件經兩造協商之爭點：被上訴人在第三人所有系爭611-1
    地號土地上設置警衛室 (即A1、A2、A3面積共11.05 平方公
    尺)， 對上訴人之613- 1及614 地號土地所有權之行使是否
    造成妨害或有妨害之虞？
 1、上訴人主張：其與訴外人李道真共有之台北市○○區○○段
    二小段613-1 、614 地號土地前方通往道路即台北市○○段
    ○○段611- 1地號土地處，經被上訴人設置警衛室，影響上
    訴人出入及使用613-1 、614 地號土地，屬妨害其所有權及
    有妨害其所有權之虞之行為，而請求依民法第767 條規定請
    求除去妨害云云，被上訴人則以：上訴人非611-1 地號之所
    有權人，對於被上訴人在611-1 地號土地所設置之地上物，
    並非對上訴人613-1 、614 地號土地所有權有所妨害等語，
    資為抗辯。
 2、經查：被上訴人於611-1 地號土地上設置警衛室之事實，為
    被上訴人所不爭執，且經原審於95年10月3 日至現場勘驗屬
    實，並經囑託台北市士林地政事務所測量其占有位置、面積
    如原判決附圖所示，堪信為真實。而611-1 地號土地非上訴
    人所有，僅611-1 地號土地與上訴人所有之土地為鄰，為上
    訴人所不爭執，是以本件應審究者係土地所有權之權能橫的
    範圍，是否可及於他人之土地？查土地所有權人對土地行使
    所有權橫向僅及於與他人土地交界處，亦即以每一地之疆界
    處為劃分所有權行使之界限，故上訴人就613-1 、614 地號
    土地所有權之範圍，橫向僅至於與鄰地交界處止，而611-1
    地號土地既非上訴人所有，即非上訴人土地所有權之範圍所
    及，是以被上訴人於611-1 地號土地上設置警衛室，尚難認
    係對上訴人之613-1 、614 地號土地所有權之妨害，亦難認
    對上訴人所有權有妨害之虞。
 3、上訴人雖舉袋地通行權為例，稱若妨阻土地與公路適宜之聯
    絡，致不能為通常之使用者，土地所有權人得以其自己之土
    地受到妨礙而請求除去妨阻，而認本件被上訴人於道路上設
    置警衛室，妨害上訴人通行，上訴人亦得請求除去云云，惟
    袋地通行權，乃因袋地與公路無適宜之聯絡，以致該袋地無
    法為通常之使用，故法律特別規定土地所有權人得通行於鄰
    地至公路 (參民法第787 條)， 本件上訴人之系爭土地並非
    袋地，其與同段674 地號相連而可通行至中山北路6 段，為
    兩造所不爭執，且經原審現場勘驗，製有勘驗筆錄及圖說附
    原審卷可憑 (見原審卷第39頁至41頁)， 是上訴人之系爭土
    地不符合袋地通行於611-1 地號土地之要件，則其以611-1
    地號土地上設置地上物，係對於其613-1 、614 地號土地之
    所有權行使有所妨害，與其所舉上開袋地通行權並不相同，
    自難認於非屬袋地之情形亦得比附援引，是其依民法第767
    條之規定主張其所有權之權能得擴張至鄰地，難認有理。
 4、上訴人復主張系爭611-1 地號之土地實係既成之巷道，其通
    行於巷道之權利受阻，自得請求排除該侵害云云，惟查既成
    巷道之通行僅屬公用地役關係之反射利益，其本質係公法關
    係，與私法上之法律關係不同，而民事訴訟係當事人得向法
    院訴請以判決保護其私法之權利，故當事人不得本於土地為
    既成巷道之公用地役權之關係，於民事訴訟請求占用該巷道
    之人不得有妨害其通行之行為，而應係請求地方政府以公權
    力加以排除 (參最高法院89年台上字第2500號判決)， 是上
    訴人於民事訴訟中向占用巷道之被上訴人主張妨害上訴人土
    地之所有權，殊不足採，其上訴無理由。
五、綜上所述，上訴人依民法第767 條、第821 條規定，請求被
    上訴人將坐落611-1 地號土地上A1、A2、A3部分之地上物拆
    除等各節，並無理由，原審為上訴人敗訴之判決，及駁回其
    假執行之聲請，並無不合。上訴意旨指摘原判決不當，求予
    廢棄改判，為無理由，應予駁回。
六、又本件事證已臻明確，兩造其餘攻擊、防禦方法經審酌後，
    認與判決結果不生影響，爰無逐一論述之必要，附此敘明。
七、據上論結，本件上訴為無理由，依民事訴訟法第436 條之1
    第3項 、第449 條第1 項、第78條，判決如主文。
中　　華　　民　　國　　96　　年　　11　　月　　21　　日
                  民事第二庭  法  官  俞慧君
                              法  官  王怡雯
                              法  官  張國勳
以上正本證明與原本無異。
本判決不得上訴。
中　　華　　民　　國　　96　　年　　11　　月　　22　　日
                              書記官　楊錫芬
